【裁判字號】    99,婚,274
【裁判日期】    990930
【裁判案由】    離婚
【裁判全文】
臺灣彰化地方法院民事判決               99年度婚字第274號
原      告  丙○○
訴訟代理人  莊慶洲律師
複代理人    乙○○
複代理人    丁○○
被      告  甲○○
 上列當事人間請求離婚事件，本院於民國99年9月23日言詞辯論
終結，判決如下：
    主      文
原告之訴駁回。
訴訟費用新台幣參仟元由原告負擔。
    事實及理由
一、原告主張：
（一）緣兩造係夫妻關係，結婚之初尚屬和諧。嗣兩造經常因細
      故爭吵，關係日漸惡化。兩造於民國（下同）98年10月互
      毆，雙方皆有受傷，被告並因此提出刑事告訴，原告亦因
      手指骨折，兩造互告，已無夫妻之情，兩造皆無繼續共同
      生活之意願，被告亦於98年10月間離家出走，甚於偵查庭
      多次稱兩造婚姻已名存實亡，並表示有離婚之意，兩造既
      無維繫婚姻之意願，為此原告爰依民法第1052條第2項規
      定兩造難以維持婚姻之重大事由請求判決離婚。並聲明：
      (1)請求判准兩造離婚；(2)訴訟費用由被告負擔。
（二）對被告抗辯之陳述：雙方感情不好，起爭執，也不是單方
      面原告打被告，是雙方起爭執互毆。原告並沒有暴力傾向
      ，是雙方起爭執所造成。離家出走，被告說是回娘家，原
      告並不知道，被告並沒有跟原告說。
二、被告則以：本件兩造婚姻出現破綻，實因原告有暴力傾向，
    慣行毆打被告，嗣被告提出告訴，經本院99年簡字第1328號
    判處原告拘役五十日，得易科罰金在案。另原告亦曾告訴被
    告家庭暴力傷害案件，惟被告獲不起訴處分，亦有彰化地方
    法院檢察署99年偵字第4457號不起訴處分書可稽。另原告以
    被告於99年10間離家出走，不願履行婚姻一事，係因被告遭
    原告毆打而返娘家居住，且係原告要求被告回家。綜上本件
    婚姻原告應負過失責任，是原告為過失之一方無權提離婚訴
    訟等語置辯。並聲明：(1)原告之訴駁回；(2)訴訟費用由原告
    負擔。
三、得心證之理由：
（一）按民法第一千零五十二條第二項所稱「有前項以外之重大
      事由，難以維持婚姻者」，乃抽象的、概括的離婚事由，
      係民法親屬編於七十四年修正時，為因應實際需要，參酌
      各國立法例，導入破綻主義思想所增設。但其事由應由夫
      妻之一方負責者，僅他方得請求離婚，是其所採者為消極
      破綻主義精神，而非積極破綻主義。關於是否為難以維持
      婚姻之重大事由，其判斷標準為婚姻是否已生破綻而無回
      復之希望。而婚姻是否已生破綻而無回復之希望，則應依
      客觀的標準，即難以維持婚姻之事實，是否已達於倘處於
      同一境況，任何人均將喪失維持婚姻意欲之程度而定。至
      於同條但書所規定「難以維持婚姻之重大事由應由夫妻之
      一方負責者，僅他方得請求離婚」，乃因如肯定有責配偶
      之離婚請求，無異承認恣意離婚，破壞婚姻秩序，且有背
      於道義，尤其違反自己清白（clean hands）之法理，有
      欠公允，同時亦與國民之法感情及倫理觀念不合，因而採
      消極破綻主義。然若夫妻雙方均為有責時，則應衡量比較
      雙方之有責程度，而許責任較輕之一方向應負主要責任之
      他方請求離婚，以符合公平（最高法院九十一年臺上字第
      二０二三號判決意旨參照）。
（二）本件原告主張兩造為夫妻，現婚姻關係仍存續中，惟兩造
      於98年10月互毆，雙方互為訴訟，且被告竟於98年10月離
      家至今，原告亦不知被告住處，訴訟期間被告甚至多次表
      示離婚之意，在此期間雙方已無感情等情，並提出戶籍謄
      本及台灣彰化地方法院檢察署通知書影本為憑。被告則辯
      稱：被告因原告有暴力傾向，故被告始離開住所而返回娘
      家居住，且係原告叫被告回娘家，並非被告不願履行同居
      ，又原告慣行毆打被告，經法院判處原告拘役在案，而被
      告獲不起訴處分，是原告為過失之一方，實無權提出離婚
      訴訟等語資為抗辯，並提出彰化地方法院檢察署99年偵字
      第3456號檢察官聲請簡易判決處刑書影本、本院99年度簡
      字第1328號刑事簡易判決、彰化地方法院檢察署99年偵字
      第4457號檢察官不起訴處分書影本、台灣高等法院台中分
      院檢察署99年上聲議字第1243號處分書影本等件為證。
（三）經查：經本院依職權調閱本院99年度簡字第1328號傷害案
      件簡易卷宗、彰化地方法院檢察署99年偵字第4457號偵查
      卷宗及99年聲議字第196號卷宗等核對結果，原告丙○○
      於98年10月31日23時許，因傷害被告之身體，處拘役五十
      日；而被告因同年月15日家庭暴力之傷害案件，則經偵查
      終結，認為不起訴處分，原告再聲請再議，仍均維持不起
      訴處分確定等情無誤，兩造對此亦無意見，而原告於99年
      度上聲議字第1243號偵查時表示：「…（問：小拇指骨折
      是你自己敲到受傷？）是。（問：既然是你自己敲到受傷
      ，為何要告被告？）因為她之前有告我傷害。」等語，核
      與被告抗辯相符。又被告抗辯伊返回娘家居住，乃因原告
      叫伊回去，並非不願履行婚姻義務等語，經核兩造當時因
      爭執致被告成傷，被告因此離家尚非無故，況被告現居所
      係其娘家，有原告提出之戶籍謄本記載可憑，被告既無避
      走他處，原告稱其不知被告去向，顯非事實。故原告主張
      兩造互毆致其手指骨折，且原告不知被告住處，雙方已無
      繼續共同生活之意願之主張，實難認為有理。
（四）綜上所述，本件原告主張被告逕自98年10月離家，無法得
      知被告去向，且兩造互為訴訟，感情實已淡薄，故依據民
      法第1052條第2項訴請與被告離婚云云。惟本件原告對被
      告施以暴力，嗣經被告提起訴訟，經判處拘役在案，被告
      對此只好避居娘家，然原告明知被告住處仍未積極請求返
      家同居，對於被告生活未曾聞問、探視，竟放任兩造婚姻
      感情處於空窗時期，此對於兩造婚姻產生破綻，原告之可
      歸責性遠高於被告，衡諸上情，本件原告對於兩造婚姻之
      無法繼續維持顯有過失，且應負較重之過失責任。從而，
      兩造之婚姻，原告自不得以上開規定，主觀認其婚姻破綻
      難以維持為理由，訴求離婚，是原告主張依民法第1052條
      第2項，請求判決兩造離婚，亦難認有理由，應予駁回。
四、結論：本件原告之訴為無理由，並依民事訴訟法第78條，判
    決如主文。
中    華    民    國    99    年    9     月    30    日
                        臺灣彰化地方法院家事法庭
                              法    官  謝仁棠
以上正本係照原本作成。
如對本判決上訴，須於判決送達後20日之不變期間內，向本院提
出上訴狀。
中    華    民    國    99    年    9     月    30    日
                                書記官  陳瑤芳

司法院資訊處製作；財團法人民間司法改革基金會備份。
